ACORDAO-COMPLETO-2342017

ACÓRDÃO 2475/2019 ATA 7/2019 - PRIMEIRA CÂMARA

VISTOS, relatados e discutidos estes autos de atos de concessão inicial e de alteração de aposentadoria, emitidos pelo Instituto Brasileiro do Meio Ambiente e dos Recursos Naturais Renováveis (Ibama) .
ACORDAM os ministros do Tribunal de Contas da União, reunidos em sessão da 1ª Câmara, ante as razões expostas pelo relator, em:
9.1. considerar legal e autorizar o registro dos atos de aposentadoria do Sr. Dalmo Pinto (peça 1) , do Sr. Paulo Deocleciano Alves Ribeiro (peça 4) e do Sr. Paulo Sérgio Aredes de Araújo (peça 5) ;
9.2. considerar prejudicado, por perda de objeto, o exame do mérito do ato de alteração de aposentadoria do Sr. Hércio Oliveira Xavier (peça 3) ;
9.3. destacar os atos do Sr. Guiomari José da Paixão (peça 2) e do Sr. Raulino Silva dos Anjos (peça 6) para formação de processo apartado;
9.4. determinar à Sefip que, no processo constituído por força do item anterior, que:
9.4.1. promova diligência ao Instituto Brasileiro do Meio Ambiente e dos Recursos Naturais Renováveis (Ibama) para que envie laudo pericial e outros documentos que atestem a regularidade da averbação de tempo de serviço insalubre para as concessões das aposentadorias;
9.4.2. caso não seja atestada a regularidade da averbação de tempo descrita no item anterior, realize a oitiva dos interessados para lhes assegurar a oportunidade do uso das garantias constitucionais do contraditório e da ampla defesa.

Ato de registro de aposentadoria.

Primeira Câmara

Instituto Brasileiro do Meio Ambiente e dos Recursos Naturais Renováveis (Ibama).

3. Interessados: Dalmo Pinto (XXX.802.129-XX); Guiomari José da Paixão (XXX.694.002-XX); Hércio Oliveira Xavier (XXX.282.227-XX); Paulo Deocleciano Alves Ribeiro (XXX.815.307-XX); Paulo Sérgio Aredes de Araújo (XXX.943.408-XX); Raulino Silva dos Anjos (XXX.905.005-XX).

13.1. Ministros presentes: Walton Alencar Rodrigues (Presidente), Bruno Dantas e Vital do Rêgo.
13.2. Ministro-Substituto convocado: Augusto Sherman Cavalcanti.
13.3. Ministro-Substituto presente: Weder de Oliveira (Relator).

WEDER DE OLIVEIRA

Em exame, atos de concessão de aposentadoria inicial aos ex-servidores Dalmo Pinto, Guiomari José da Paixão, Paulo Deocleciano Alves Ribeiro, Paulo Sérgio Aredes de Araújo, Raulino Silva dos Anjos e de alteração de aposentadoria ao ex-servidor Hércio Oliveira Xavier, emitidos pelo Instituto Brasileiro do Meio Ambiente e dos Recursos Naturais Renováveis (Ibama) .
O auditor da Sefip (peça 8) , com anuência do diretor da unidade especializada (peça 9) , concluiu que, após o conjunto das verificações e críticas automáticas realizadas pelo sistema Sisac a que os atos foram submetidos, “não foi constatado qualquer óbice a sua apreciação pela legalidade” propondo a concessão e registro dos atos (peça 8) . 
O MP/TCU, representado pelo Procurador Rodrigo Medeiros de Lima, divergiu, parcialmente, do mérito nos seguintes termos (peça 10) : 
“Os atos de peças 2 e 6, tratam, respectivamente, das concessões iniciais das aposentadorias de Guiomari José da Paixão, no cargo de técnico administrativo, e Raulino Silva dos Anjos, no cargo de técnico ambiental. Em ambos os atos foram averbados tempos de serviço insalubre.
3.1	Por meio do Acórdão 2008/2006-TCU-Plenário, este Tribunal inaugurou o entendimento de que o servidor público que exerceu, como celetista, no serviço público, atividades insalubres, penosas ou perigosas, no período anterior à vigência da Lei 8.112/90 tem direito à contagem especial de tempo de serviço para efeito de aposentadoria.
3.2	Porém, por meio do Acórdão 911/2014-TCU-Plenário este Tribunal inaugurou a tese de que, mesmo observando os parâmetros do Acórdão 2008/2006-TCU-Plenário, a contagem especial de tempo prestado em condições insalubres para servidores ocupantes de cargos de natureza estritamente administrativa somente poderá ocorrer se estiver efetivamente demonstrada a existência de risco ou de agentes nocivos à saúde no local de trabalho, devidamente atestado por laudo pericial. Restou assim sumariada a referida deliberação:
PESSOAL. APOSENTADORIA. TEMPO DE ATIVIDADE INSALUBRE EXERCIDO ANTES DO ADVENTO DA LEI 8.112/1990. NECESSIDADE DE COMPROVAÇÃO DA CONDIÇÃO DE INSALUBRIDADE. SIMPLES PAGAMENTO INDISCRIMINADO DO ADICIONAL DE INSALUBRIDADE NÃO GERA DIREITO À CONTAGEM DO TEMPO DE ATIVIDADE ESPECIAL. CARGO DE NATUREZA EMINENTEMENTE ADMINISTRATIVA. NECESSIDADE DE APRESENTAÇÃO DE CERTIDÃO DO INSS, DA QUAL CONSTE A CONCESSÃO DO TEMPO DE ATIVIDADE INSALUBRE, UMA VEZ QUE SE REFERE A TEMPO PRESTADO JUNTO ÀQUELE REGIME DE PREVIDÊNCIA, O QUAL DEVERÁ COMPENSAR O REGIME PRÓPRIO DE PREVIDÊNCIA DOS SERVIDORES, NA PROPORÇÃO DOS ANOS DE CONTRIBUIÇÃO, NA FORMA DA LEI 9.796/1999. ALTERNATIVAMENTE, A TÍTULO DE RACIONALIDADE ADMINISTRATIVA, O ÓRGÃO PODERÁ ELE PRÓPRIO AVERBAR O TEMPO ESPECIAL, DESDE QUE AMPARADO EM LAUDO EMITIDO PELO MINISTÉRIO DO TRABALHO, OU DE PROFISSIONAL POR ELE CADASTRADO, QUE ATESTE AS CONDIÇÕES NAS QUAIS A ATIVIDADE DO SERVIDOR ERA EXERCIDA. ILEGALIDADE E NEGATIVA DE REGISTRO. DISPENSA DA DEVOLUÇÃO DOS VALORES INDEVIDAMENTE RECEBIDOS. DETERMINAÇÕES.
3.3	Considerando a natureza dos cargos que os inativos ocuparam, técnico administrativo e técnico ambiental, não se pode presumir a existência de risco ou de agentes nocivos à saúde no local de trabalho. Assim, este representante do Ministério Público de Contas opina pelo destaque dos atos de peças 2 e 6 para processo apartado, a fim de que seja realizada diligência ao Ibama para que envie ao TCU laudo pericial e outros documentos que atestem a regularidade da averbação de tempo de serviço insalubre para as concessões das aposentadorias.
3.4	Além disso, não se pode olvidar que, com a exclusão do tempo insalubre, as aposentadorias não poderão ser concedidas com o fundamento legal utilizado. Assim, considerando que os atos foram enviados ao TCU em 2012, portanto há mais de cinco anos, será necessária a realização de oitiva dos interessados nos termos do entendimento firmado no Acórdão 587/2011-TCU-Plenário.
4.	O ato de peça 3, trata de alteração da aposentadoria de Hércio Oliveira Xavier. Porém, observa-se que o ex-servidor faleceu em 13/6/2013 (peça 10) e há ato de pensão civil cadastrado no Sisac/e-Pessoal, número de controle 10601805-05-2013-000051-2, aguardando autuação, análise e apreciação.
4.1	Desse modo, considerando que os efeitos financeiros decorrentes do ato de peça 3 se exauriram antes da apreciação pelo TCU, este representante do Ministério Público de Contas opina por considera-lo prejudicado, por perda de objeto, nos termos do § 5º do art. 260 do Regimento Interno do TCU.
5.	No ato de peça 5, que trata da aposentadoria de Paulo Sérgio Aredes de Araújo, no cargo de técnico administrativo, também foi computado tempo de serviço insalubre, no total de 2 anos, 6 meses e 3 dias. Porém, com a exclusão desse tempo, restam 35 anos, 10 meses e 6 dias, suficientes para a concessão com o fundamento legal utilizado. Neste caso, anuímos à proposta da Sefip pela legalidade do ato e concessão do respectivo registro.
6.	Por fim, quanto aos demais atos (peças 1 e 4) , anuímos à proposta de Sefip de legalidade e concessão dos respectivos registros.”
É o relatório.

não há.

Procurador Rodrigo Medeiros de Lima.

ATOS DE APOSENTADORIA. CONTAGEM ESPECIAL DE TEMPO PRESTADO EM CONDIÇÕES INSALUBRES. NECESSIDADE DE LAUDO EMITIDO PELO MINISTÉRIO DO TRABALHO, OU DE PROFISSIONAL HABILITADO. DESTAQUE DE DOIS ATOS E FORMAÇÃO DE PROCESSO APARTADO. DILIGÊNCIAS. LEGALIDADE DOS DEMAIS ATOS. DETERMINAÇÕES.

APOSENTADORIA (APOS)

Secretaria de Fiscalização de Pessoal (Sefip).

Em exame, atos de concessão de aposentadoria inicial aos ex-servidores Dalmo Pinto (peça 1) , Guiomari José da Paixão (peça 2) , Paulo Deocleciano Alves Ribeiro (peça 4) , Paulo Sérgio Aredes de Araújo (peça 5) , Raulino Silva dos Anjos (peça 6) e de alteração de aposentadoria ao ex-servidor Hércio Oliveira Xavier (peça 3) , emitidos pelo Instituto Brasileiro do Meio Ambiente e dos Recursos Naturais Renováveis (Ibama) .
A Sefip propõe a legalidade e registros de todos os atos (peças 8 e 9) . 
Em seu parecer (peça 10) , o MP/TCU anuiu “à proposta de Sefip de legalidade e concessão dos respectivos registros” dos atos de Dalmo Pinto e de Paulo Deocleciano Alves Ribeiro.
Entretanto, identificou que foram averbados tempo de serviço insalubre nos atos do Sr. Guiomari José da Paixão e do Sr. Raulino Silva dos Anjos sem que houvesse “laudo pericial e outros documentos que atestem a regularidade” das referidas averbações. Observou, também, que, “com a exclusão do tempo insalubre, as aposentadorias não poderão ser concedidas com o fundamento legal utilizado”. 
Por essas razões, opinou pelo destaque dos atos das peças 2 e 6, relativas aos atos de Guiomari José da Paixão e de Raulino Silva dos Anjos, e a realização de diligência ao Ibama para saneamento da irregularidade, assim como, uma vez que esses atos deram entrada neste Tribunal há mais de 5 anos, a realização de oitiva dos interessados para exercício do direito a se manifestar sobre a irregularidade detectada.
No ato do Sr. Paulo Sérgio Aredes de Araújo, o Ministério Público de Contas também identificou a contagem de tempo insalubre, entretanto, ainda que excluída essa averbação, restará tempo suficiente para a concessão da aposentadoria com o fundamento legal utilizado em seu ato. Assim, deixou de propor medida saneadora, anuindo à proposta da Sefip pela legalidade do ato e concessão do respectivo registro.
O Parquet opinou, também, por considerar prejudicado o exame do ato do Sr. Hércio Oliveira Xavier, em razão de seu falecimento em 13/6/2013, nos termos do § 5º do art. 260 do Regimento Interno do TCU, ao tempo em que ressaltou que existe ato de pensão civil instituída pelo Sr. Hércio Oliveira Xavier aguardando autuação.
II
Os atos iniciais de aposentadoria de Dalmo Pinto (peça 1) e de Paulo Deocleciano Alves Ribeiro (peça 4) devem ser julgados pela legalidade com a concessão de seus registros, conforme propostas coincidentes do Parquet e da Sefip.
O ato do Sr. Paulo Sérgio Aredes de Araújo (peça 5) também deve ser julgado legal, concedendo-lhe o registro, ainda que identificada falha relativa ao cômputo de tempo insalubre que, mesmo saneada, não terá o condão de afetar o fundamento legal da concessão de aposentadoria.
Em relação ao ato do Sr. Hércio Oliveira Xavier, houve a perda de objeto do julgamento de alteração de aposentadoria, diante de seu falecimento (peça 3) .
Com relação à averbação de tempo de serviço insalubre constante dos atos do Sr. Guiomari José da Paixão (aposentado no cargo de técnico administrativo) e do Sr. Raulino Silva dos Anjo (aposentado no cargo de técnico ambiental) , não há, nos autos, elementos suficientes a reconhecer sua regularidade, consoante destacado pelo MP/TCU. 
Uma vez que o fundamento legal da concessão de suas aposentadorias, frise-se, em cargos eminentemente de natureza administrativa, foi o art. 3º da EC 47/2005, a contagem de tempo de serviço prestado sob condições insalubres de forma ponderada somente é possível se a atividade laboral nessas condições tivesse sido exercida antes da Lei 8.112/1990 e, ainda assim, mediante efetiva demonstração da existência de risco ou de agentes nocivos à saúde no local de trabalho, devidamente atestado por laudo pericial (Acórdão 911/2014-TCU-Plenário) .
Portanto, os atos do Sr. Guiomari José da Paixão e do Sr. Raulino Silva dos Anjos precisam ser saneados para análise de mérito, mediante o destaque das peças 2 e 6 para constituição de processo apartado, promovendo a diligência proposta pelo Parquet, bem como a oitiva dos interessados para o exercício constitucional do contraditório e da ampla defesa, diante da possibilidade de negativa de registro de seus atos.
Diante dessas considerações, acolho a proposta do MP/TCU, com vênias de estilo à Sefip, e manifesto-me pela aprovação do acórdão que ora submeto à apreciação deste Colegiado.
TCU, Sala das Sessões Ministro Luciano Brandão Alves de Souza, em 19 de março de 2019.
Weder de Oliveira 
Relator